【裁判字號】    98,上易,476
【裁判日期】    980731
【裁判案由】    詐欺等
【裁判全文】
臺灣高等法院高雄分院刑事判決         98年度上易字第476號
上  訴  人  臺灣高雄地方法院檢察署檢察官
被      告      乙○○
上列上訴人因被告詐欺等案件，不服臺灣高雄地方法院97年度易
字第1097號中華民國98年5 月6 日第一審判決（起訴案號：臺灣
高雄地方法院檢察署96年度偵續字第452 號），提起上訴，本院
判決如下：
    主  文
上訴駁回。
    理  由
一、公訴意旨略以：被告乙○○於民國（以下同）88年間，受告
    訴人甲○○（原名黃秀珠）之委託，代為收取訴外人丙○○
    所經營之三佑建設開發股份有限公司（下稱三佑公司）所開
    立、面額均為新臺幣（下同）10萬元之玉山商業銀行、前曾
    未獲兌現之支票4 張（包含附表所示支票3 張），請其代收
    該票據債款，詎其取得三佑公司清償之40萬元，未將所收款
    交付告訴人，竟意圖為自己不法之所有，於收受該款項後，
    即予以侵占入己。又被告復於90年間，持呂宣宏所開立，發
    票日為90年2 月28日，面額10萬元，由臺灣省合作金庫北台
    南支庫擔任付款人之支票1 張，向告訴人佯稱係三佑公司欲
    償還債款，致告訴人陷於錯誤，因此將前開三佑公司所簽發
    ，面額10萬元玉山銀行另支票1 張交付，嗣因上開呂宣宏所
    開立之合作金庫支票屆期未獲兌現，告訴人始知受騙（被騙
    走丙○○即三佑公司之支票），因認被告乙○○涉嫌有刑法
    第335 條第1 項之侵占罪嫌及同法第339 條第1 項之詐欺取
    財罪嫌。
二、公訴人認被告乙○○涉有刑法第335 條第1 項之侵占罪嫌及
    同法第339 條第1 項之詐欺取財罪嫌，無非以告訴人甲○○
    之指訴，及證人丙○○之證述，並有臺灣高雄地方法院91年
    度自字第111 號判決書、三佑公司88年1 月27日、88年2 月
    2 日、88年3 月23日、88年4 月2 日轉帳傳票、三佑公司簽
    發之支票影本、存款不足退票單影本、呂宣宏所開立之支票
    影本、退票理由單影本可稽等語，為其論據。
三、訊據被告乙○○堅決否認有何侵占、詐欺犯行，辯稱：87年
    間有受告訴人之委託以三佑公司之屆期支票約5 、6 張，向
    三佑公司丙○○催討債款共計186 萬元，當時即有與告訴人
    約定可先運用收取之債款算是向告訴人之借款，嗣經與丙○
    ○協商，陸續催討欠款，且也有陸續換票（換面額較小的票
    ），有一張10萬元之支票，於收取現金後，因告訴人當時需
    款孔急，要求先還款而交付告訴人，後於88年間因丙○○不
    知去向，剩餘最後三張10萬元支票未處理，最後交還該三張
    10萬元支票予告訴人，又呂宣宏之支票是我為返還積欠告訴
    人之借款而交予告訴人，與丙○○的票沒有關係，又本件屬
    於186 萬元的一部分，告訴人已於90年度自字327 號、90年
    度自字第562 號告過等語。經查：
（一）按案件是否同一，以被告及犯罪事實是否相同為斷。查台
      灣高雄地方法院90年度自字第327 號案件中告訴人係自訴
      被告乙○○謂：「被告乙○○於87年8 、9 月間，為自訴
      人處理三協建設公司支票票款事宜，竟意圖為自己不法之
      所有，基於詐欺之犯意，向自訴人佯稱：將上開票款中之
      186 萬元，先行借予其週轉調度，二個月左右即歸還該款
      項等語，致使自訴人不疑有他，陷於錯誤而同意借用」等
      語，該案自訴被告該186 萬元詐欺取財部分，業經台灣高
      雄地方法院以90年度自字第327 號號判決無罪確定；又台
      灣高雄地方法院90年度自字第562 號中告訴人係自訴被告
      乙○○謂：「被告乙○○、周光煥，均明知自訴人除經丙
      ○○重新簽發之面額共為251 萬元之支票3 紙（其中包括
      委託被告處理之186 萬元），尚餘之240 萬元則未開立任
      何支票，但已約定向丙○○之相關公司收取，2 人竟共同
      基於意圖為自己不法所有之犯意聯絡，於不詳時間，以冒
      用自訴人名義之詐術，向丙○○相關公司請領得240 萬元
      均分之」等語，該案自訴被告乙○○收取240 萬元詐欺取
      財部分，業經台灣高雄地方法院以90年度自字第562 號判
      決無罪，並經臺灣高等法院以93年度上易字第64號駁回上
      訴確定，有台灣高雄地方法院上開判決2 份、臺灣高等法
      院高雄分院判決1 份在卷可稽，並經原審調閱該二案卷宗
      核閱屬實，是上開2 案件告訴人自訴被告乙○○之事實，
      與本案尚不相同，自非同一案件，核先敘明。
（二）告訴人因與丙○○經營之三協公司包商周光煥之債權關係
      ，取得三協公司之支票，嗣因丙○○無法支付票款，而委
      請徐志明、蘇鴻明等人出面協商，協商時確有換得三佑公
      司總計面額251 萬元之支票數張，其中總計面額186 萬元
      支票數張部分，告訴人委由被告乙○○出面催討一情，為
      被告乙○○及告訴人所不否認，並經證人丙○○於本院91
      年度上易字第1596號案件審理中之供述甚明，此與周光煥
      、蘇鴻明於台灣高雄地方法院90年度自字第562 號案件審
      理中之供述大致相符（見本院91年度上易字第1596號卷第
      27、28頁、台灣高雄地方法院90年度自字第562 號第170
      頁、100 頁），此部分堪認屬實。
（三）被告乙○○辯稱：告訴人於87年8 、9 月間委託我催討上
      開186 萬元債務，其中包括附表所示3 張支票及另面額10
      萬元支票1 張之總計40萬元之債務（以下簡稱系爭4 張支
      票及系爭40萬元債務），並與告訴人約定向三協公司取得
      之債款先借予我使用等語，核與告訴人於台灣高雄地方法
      院90年度自字第327 號審理中指稱：「被告稱與三協公司
      有熟，可以幫我處理三協之間的債務，後來他說他需要一
      些錢周轉，如果有要回該筆款項，希望我借他錢，他是87
      年8 、9 月間借款，借186 萬元，87年間還10萬元，90年
      間共還12萬元，已還22萬元，尚欠164 萬元」等語（見台
      灣高雄地方法院90年度自字第327 號卷第34頁、第48頁）
      ；又告訴人於台灣高雄地方法院90年度自字562 號案件審
      理中陳稱；「87年間周光煥以丙○○的票向我借款，…後
      來我委託乙○○…金額總共是186 萬元」；「186 萬元我
      委託乙○○，當時我有答應乙○○借他186 萬元」等語（
      見台灣高雄地方法院90年度自字第562 號卷第100 頁、15
      7 頁），告訴人於原審審理中亦稱：「被告之前有換票，
      他去跟丙○○換票回來了，有很多張。…我當初拿丙○○
      三協的票…，之後協調結果，是先開三張票，面額總共25
      1 萬，…被告說他只有拿回186 萬而已，被告說他有急用
      ，已經用掉了，之後不了了之。這四張票金額，包含在我
      剛剛講的186 萬元裡面。」等語（見原審卷第53頁）大致
      相符，並有告訴人所提出之附表編號1 至3 所示支票及退
      票單影本各1 份（見他字卷第43至45頁），及87年12月21
      日、88年2 月25日、88年3 月23日、88年4 月2 日轉帳傳
      票4 張在卷可證（見偵續卷第14、15頁），堪認被告乙○
      ○上開辯解，應屬非虛而可採信。
（四）被告乙○○雖否認業已收取系爭4 張支票中之如附表所示
      3 張支票之債款，然此與證人丙○○陳稱：「最後剩4 張
      支票未收回，系爭40萬元之票款已全數付清，但支票尚未
      收回」等語有違（見偵查卷第61頁），並與上開偵續卷第
      15頁所附轉帳傳票中88年4 月2 日轉帳傳票1 份（其上記
      載「尚未回收4 張支票，共計400,000 元」已付清）不符
      ，復與被告乙○○前於台灣高雄地方法院91年度自字第11
      1 號案件審理中證稱：「卷附三張面額10萬元支票（即附
      表編號1 至3 支票），有15萬元丙○○已經付清，但票尚
      未收回，後來找不到丙○○，就把票還給黃秀珠」等語（
      見台灣高雄地方法院91年度自字第111 號卷第52頁）相悖
      ，是被告乙○○此部分辯解，固難認為真。然告訴人既委
      託並交付被告乙○○面額總計186 萬元之支票數張，向三
      佑公司催討債務，並同意三佑公司所交付之現金，供做被
      告乙○○向告訴人之借款，是被告乙○○縱有向三佑公司
      收取其中之系爭40萬元債款後未交回告訴人情事，亦係基
      於被告乙○○與告訴人間之借貸關係，並無侵占可言。
（五）告訴人雖另指稱：系爭40萬元債務，並非包括在前述委託
      被告催討之186 萬元的款項內等語，然告訴人就另行委託
      被告乙○○處理系爭40萬元債務情形，前於偵查中係指稱
      ：「於90年1 月間，乙○○稱丙○○要以呂宣宏之支票換
      回跳票之支票1 張，乙○○又要求我交付系爭4 張支票一
      起催討，但是我只有交付舊有跳票1 張，…方得知丙○○
      有交現金說要換回系爭4 張票」等語（見他字卷第10至11
      頁、第31、48至49頁），又告訴人後於原審審理中稱：「
      當初有共計186 萬元的（三佑的）支票給乙○○，另外還
      有1 張10萬元支票，被告有領到196 萬元，只還給我10萬
      元。另外還有（未換票的）240 萬元，是給蘇明鴻，且當
      時尚有5 張在外流通未拿回來，沒有在徐志明算的範圍內
      ，我請乙○○幫我拿這5 張支票的錢，其中1 張10萬元，
      被告有還我10萬元，另4 張10萬元，被告拿了支票，…」
      等語（見原審卷第99至100 頁）。是告訴人就於何時另行
      委託被告乙○○處理系爭4 張支票之債務，是否有將全數
      40萬元均委由被告乙○○處理、及委託處理過程等重要情
      節，前後供述已有不一。再依上開轉帳傳票記載，被告乙
      ○○收取系爭40萬元債務之時間為88年4 月2 日，亦與告
      訴人前開於偵查中之指訴被告乙○○於90年間表示可代為
      處理系爭40萬元債務不符。再觀告訴人於台灣高雄地方法
      院90年度自字第562 號案件自訴被告乙○○之內容（如上
      述），絲毫未提及除該186 萬元外，另有委託被告乙○○
      催討系爭支票4 張債務之事，是告訴人上開指證，前後矛
      盾，且與常理有違，復無其他證據可供佐證，尚難據以為
      不利被告乙○○之認定。
（六）又告訴人另指稱：被告於90年間持付款銀行為臺灣省合作
      金庫北台南支庫，呂宣宏所開立之面額10萬元之支票（發
      票日為90年2 月28日）1 張，佯稱係三佑公司清償欠款所
      交付之客票，告訴人因而交付前開未經丙○○取回之系爭
      支票4 張中其中1 張予被告等語（其餘3 張即為附表所示
      支票），並提出上開有被告乙○○背書之呂宣宏簽發面額
      10萬元之支票1 張為證。然告訴人既指訴被告乙○○收取
      系爭40 萬 元債務款項後未交還而為侵占，顯已認系爭支
      票4 張業經清償，且依上開轉帳傳票記載，被告乙○○收
      取系爭40萬元債務之時間係為88年4 月2 日，則被告乙○
      ○另於90年間以支票騙取上述三佑公司之支票1 張何用。
      再證人丙○○於台灣高雄地方法院91年度自字第111 號案
      件91年5 月28日審理中亦供稱：「最後只剩4 張支票未取
      回，…後來我要找乙○○找不到人，直到最近黃秀珠來找
      我，說手上有三張10萬元的支票，向我要錢」等語（見台
      灣高雄地方法院91年度自字第111 號卷第39頁），則被告
      乙○○於88年4 月後應並未再與證人丙○○接觸或催討欠
      款，益證被告乙○○並無於90年間以上開呂宣宏簽發之支
      票騙取告訴人所持有已清償之三佑公司面額10萬元之支票
      1 張之必要。此外並無任何證據證明告訴人確有於90年間
      因受騙而交付三佑公司面額10萬元之支票1 張，自難僅憑
      告訴人前開與常理有違之指訴，遽認被告乙○○確有以上
      開方式，詐取告訴人另紙三佑公司名義面額10萬元之支票
      1 張。
（七）又被告乙○○前向告訴人借款之186 萬元，於90年間尚並
      未全數清償，業經告訴人於台灣高雄地方法院90年度自字
      第327 號案件中證述：「被告借186 萬元，87年間還10萬
      元，90 年 前間共還12萬元，已還22萬元，尚欠164 萬元
      」等語明確（見台灣高雄地方法院90年度自字第327 號卷
      第34頁、第48頁），並有該台灣高雄地方法院90年度自字
      第327 號判決1 份在卷可證，是被告乙○○辯稱上開支票
      呂宣宏所開立之面額10萬元之支票是客票，是為返還告訴
      人之借款而背書交付予告訴人等語，尚屬合理，並無證據
      證明被告乙○○係以公訴人所指交付上開呂宣宏所開立之
      面額10 萬 元支票，佯稱為是丙○○要返還款項，而以換
      回支票方式之詐術，而詐騙取回丙○○名義之支票，亦無
      證據證明被告乙○○有向告訴人詐欺取得任何財物，自亦
      難認被告乙○○有此部分之詐欺取財行為。
    綜上所述，告訴人前陳稱有委託並交付被告乙○○面額總計
    186 萬元之支票數張，向三佑公司催討債務，並同意三佑公
    司所交付之現金186 萬元先借予被告乙○○使用，是被告乙
    ○○縱有向三佑公司收取其中之系爭40萬元債款後未交回告
    訴人之情事，亦係基於被告乙○○與告訴人間之借貸關係，
    並無侵占可言。又被告乙○○辯稱：呂宣宏之支票是我為返
    還積欠告訴人之借款而交予告訴人等語，並無証据証明被告
    乙○○以詐術取回丙○○名義之支票，此外復查無其他確切
    証据証明被告乙○○有侵占或詐欺犯罪情事，不能証明被告
    乙○○犯罪。
四、原審以不能証明被告乙○○犯侵占或詐欺罪，依法諭知無罪
    ，核無不合，檢察官循告訴人聲請上訴指摘原判決不當，為
    無理由，應予駁回。
據上論結，應依刑事訴訟法第368 條，判決如主文。
本案經檢察官許美女到庭執行職務。
中    華    民    國    98    年    7     月    31    日
              刑事第六庭    審判長法  官  王憲義
                                  法  官  邱永貴
                                  法  官  張盛喜
以上正本證明與原本無異。
不得上訴。
中    華    民    國    98    年    7     月    31    日
                                  書記官  黃一秋
附表
┌──┬─────┬───────┬─────┬─────┬──────┐
│編號│發票人    │票號          │面額      │發票日    │付款金融機構│
│    │          │              │（新臺幣）│          │            │
│    │          │              │          │          │            │
├──┼─────┼───────┼─────┼─────┼──────┤
│ 1  │三佑建設開│0000000       │10萬元    │88年2 月5 │玉山商業銀行│
│    │發股份有限│              │          │日        │            │
│    │公司      │              │          │          │            │
├──┼─────┼───────┼─────┼─────┼──────┤
│ 2  │三佑建設開│0000000       │10萬元    │88年月2月 │玉山商業銀行│
│    │發股份有限│              │          │15日      │            │
│    │公司      │              │          │          │            │
├──┼─────┼───────┼─────┼─────┼──────┤
│ 3  │三佑建設開│0000000       │10萬元    │88年2 月25│玉山商業銀行│
│    │發股份有限│              │          │日        │            │
│    │公司      │              │          │          │            │
└──┴─────┴───────┴─────┴─────┴──────┘


司法院資訊處製作；財團法人民間司法改革基金會備份。
